臺灣屏東地方法院民事判決
110年度訴字第750號
原      告  台新資產管理股份有限公司

法定代理人  吳統雄  
訴訟代理人  許駿文  
            陳威廷  
            陳瑋杰  
被      告  阮義郎  

            阮美玲  

            賴貴香  

兼上列一人
訴訟代理人  阮義田  
上列當事人間請求撤銷遺產分割登記事件，本院於民國111年3月
31日言詞辯論終結，判決如下：
    主      文
被告就被繼承人阮吉雄所遺如附表所示不動產於民國106年8月9
日所為遺產分割協議，應予撤銷。
被告賴貴香應將如附表所示不動產於民國106年8月18日所為分割
繼承登記，予以塗銷。
訴訟費用由被告負擔。
    事實及理由
一、按訴狀送達後，原告不得將原訴變更或追加他訴，但請求之
    基礎事實同一者，不在此限，民事訴訟法第255條第1項第2
    款定有明文。本件原告以被告阮義郎、賴貴香、阮美玲為被
    告提起訴訟，請求撤銷被告阮義郎、賴貴香、阮美玲就被繼
    承人阮吉雄所遺如附表編號1、2、3所示土地及門牌屏東縣○
    ○鄉○○村○○路0巷0號未辦保存登記建物，於民國106年8月9日
    所為遺產分割協議，並請求被告賴貴香塗銷上開不動產於同
    年月18日所為分割繼承登記。訴狀送達後，原告追加阮義田
    為被告，改為請求判決如主文第1、2項所示，核其變更、追
    加後之新訴與原訴，均屬原告請求撤銷被告間之遺產分割協
    議，暨請求被告賴貴香塗銷分割繼承登記所生之爭議，且原
    告主張之事實及證據資料，於變更、追加後之新訴，均得加
    以利用，依上開規定，原告所為訴之變更、追加，於法自無
    不合，應予准許。又被告阮義郎、阮美玲未於言詞辯論期日
    到場，核無民事訴訟法第386條各款所列情形，爰依原告之
    聲請，由其一造辯論而為判決，先予敘明。
二、原告主張：被告阮義郎積欠訴外人台新國際商業銀行股份有
    限公司（下稱台新銀行）新台幣（下同）78萬6,045元本息
    未為清償，嗣後伊於95年6月30日受讓上開債權。又被告賴
    貴香之夫即其餘被告之父阮吉雄於106年8月1日死亡，遺有
    如附表所示不動產，為被告所共同繼承。惟被告於106年8月
    9日為遺產分割協議，將如附表所示不動產全部分歸被告賴
    貴香取得，於同年月18日辦畢分割繼承登記，被告阮義郎既
    未取得任何遺產，則被告間所為遺產分割協議，即屬無償行
    為，且害及伊之債權，依民法第244條第1項及第4項規定，
    伊得請求撤銷上開遺產分割協議，並請求被告賴貴香塗銷上
    開分割繼承登記等情，並聲明：如主文第1、2項所示。
三、被告賴貴香、阮義田則以：其等所為遺產分割協議行為，係
    基於繼承身分關係所為，具高度人格自由之表現，且民法第
    244條規定之目的，在於保全債務人原有之清償能力，並非
    增加其清償能力，應不許債權人聲請撤銷。又被告賴貴香於
    阮吉雄死亡後，並未請求剩餘財產分配，且阮吉雄生前即表
    示其死亡後應以此方式分配遺產，以供被告賴貴香養老使用
    ，被告係尊重阮吉雄之遺願，而將其遺產分歸被告賴貴香取
    得，其餘被告因此得免除扶養義務，則被告間所為遺產分割
    協議並非無償行為，原告依民法第244條第1項規定請求撤銷
    被告間所為遺產分割協議，並請求被告賴貴香塗銷分割繼承
    登記，於法均屬無據等語，並聲明：原告之訴駁回。被告阮
    義郎、阮美玲則未於言詞辯論期日到場，亦未提出書狀作何
    聲明或陳述。
四、查被告阮義郎積欠台新銀行本息78萬6,045元息未為清償，
    嗣後台新銀行於95年6月30日將上開債權讓與原告。又被告
    賴貴香之夫即其餘被告之父阮吉雄於106年8月1日死亡，遺
    有如附表所示不動產，為被告所共同繼承，被告於106年8月
    9日為遺產分割協議，將如附表所示不動產全部分歸被告賴
    貴香取得，於同年月18日辦畢分割繼承登記，被告阮義郎當
    時並無其他財產所得等情，為被告賴貴香、阮義田所不爭執
    ，並有本院95年度促字第10285號支付命令暨確定證明書、
    信用卡發卡授權系統資料、戶籍謄本及繼承系統表、債權讓
    與證明、土地登記申請資料、土地登記謄本、房屋稅籍資料
    及稅務電子閘門網路資料查詢等件在卷可稽（見本院卷第25
    -29、71-113、129-135、217、221-245、249、361、373頁
    ），堪信為實在。
五、本件之爭點為：㈠原告請求撤銷被告間所為遺產分割協議，
    是否於法有據？㈡原告請求被告賴桂香塗銷分割繼承登記，
    是否於法有據？茲分別論述如下：
　㈠按債務人所為之無償行為，有害及債權者，債權人得聲請法
    院撤銷之。前條撤銷權，自債權人知有撤銷原因時起，1年
    間不行使，或自行為時起經過10年而消滅，民法第244條第1
    項及第245條分別定有明文。本件原告主張被告間所為遺產
    分割協議屬無償行為，且害及其債權等語，為被告賴貴香、
    阮義田所否認，並辯稱：遺產分割協議基於繼承身分關係所
    為，不得依民法第244條第1項撤銷之。又其等所為遺產分割
    協議，係尊重阮吉雄生前所為分配，且被告賴貴香受分配阮
    吉雄全部遺產，係因被告賴貴香未請求剩餘財產分配，並以
    此免除其餘被告之扶養義務云云。經查：
　⒈原告於110年9月9日申請如附表編號1、2、3、5所示土地登記
    謄本，有上開登記謄本在卷可稽（見本院卷第31-37頁），
    且經本院函詢屏東縣東港地政事務所原告有無線上或臨櫃調
    閱如附表所示不動產之登記謄本，據其函復查詢結果，原告
    所為查閱均未早於上開時間，有屏東縣東港地政事務所111
    年3月28日函所附資料在卷可憑（見本院卷第281-293頁），
    堪認原告最早係於110年9月9日始知悉被告間就如附表所示
    不動產所為遺產分割協議，則原告於110年12月3日提起本件
    訴訟行使民法第244條第1項之撤銷訴權，即尚未逾越1年之
    除斥期間。
　⒉按繼承權之拋棄，係指繼承人於法定期間否認繼承對其發生
    效力之意思表示，即消滅繼承效力之單獨行為。而拋棄因繼
    承所取得之財產，係於繼承開始後，未於法定期間拋棄繼承
    權，嗣就其已繼承取得之財產予以拋棄，與拋棄繼承權之性
    質迥然有別。又繼承權之拋棄，固不許債權人依民法第244
    條第1項規定撤銷之。惟如拋棄因繼承所取得之財產，而將
    繼承所得財產之公同共有權，與他繼承人為不利於己之分割
    協議，倘因而害及債權者，債權人自得依民法第244條第1項
    行使撤銷權。而民法第244條第1、2項所稱之無償或有償行
    為，係以債務人與第三人間之行為有無互為對價關係之給付
    為其區別標準（最高法院101年度台上字第498號、106年度
    台上字第1650號判決意旨參照）。查被告阮義郎為原告之債
    務人，因繼承而與其餘被告公同共有如附表所示不動產，經
    被告為分割協議，將全部遺產分歸被告賴貴香取得，且被告
    阮義郎為遺產分割協議當時，並無所得及財產之事實，有如
    前述，是被告阮義郎既未受分配任何遺產，其與其餘被告所
    為遺產分割協議，自無任何對價關係可言，則依上開說明，
    原告依民法第244條第1項規定，請求撤銷被告間所為遺產分
    割協議，於法自屬有據。
　⒊被告阮義田、賴貴香雖以前詞置辯，惟被告阮義郎既未拋棄
    繼承，而係與其餘被告共同繼承阮吉雄之遺產後，以遺產分
    割協議將原為被告公同共有之遺產，全部分歸被告賴貴香取
    得，依上開說明，被告間所為遺產分割協議，仍得為民法第
    244條第1項之撤銷標的。又阮吉雄生前縱有分配其遺產之行
    為，惟阮吉雄既未以遺囑為之，則被告所謂依阮吉雄生前之
    意思而為分配，充其量僅為被告間為遺產分割協議之動機而
    已，並不影響被告間所為遺產分割協議係就被告已繼承取得
    之財產為分割之性質。其次，被告阮義郎、阮美玲、阮義田
    依民法第1114條及第1117條所定扶養義務，係以被告賴貴香
    不能維持生活為要件，並不因被告賴貴香受分配阮吉雄全部
    遺產，而得以免除，換言之，倘被告賴貴香將受分配之遺產
    花用殆盡，而不能維持生活，其餘被告仍不得以被告賴貴香
    已受分配阮吉雄之遺產為由，拒絕履行其等之扶養義務。從
    而，被告阮義田、賴貴香辯稱被告間所為遺產分割協議，不
    得撤銷，縱認可得撤銷，亦屬有償行為云云，自無可採。
　㈡按債權人依民法第244條第1項規定聲請法院撤銷時，得並聲
    請命受益人或轉得人回復原狀，民法第244條第4項定有明文
    。經查，被告間就如附表所示不動產所為遺產分割協議，既
    經撤銷，則原告依民法第244條第4項規定，請求被告賴貴美
    塗銷如附表所示不動產於106年8月18日所為分割繼承登記，
    於法即屬有據。
六、綜上所述，本件原告依民法第244條第1項及第4項規定，請
    求判決如主文第1、2項所示，為有理由，應予准許。
七、據上論結，本件原告之訴為有理由，依民事訴訟法第78條、
    第85條第1 項前段，判決如主文。　　　　
中　　華　　民　　國　　111 　年　　5 　　月　　19　　日
                  民事第二庭    法　官　林昶燁
正本係照原本作成。
如不服本判決，應於收受送達後20日內向本院提出上訴書狀，其
未表明上訴理由者，應於提出上訴後20日內向本院補提理由書狀
（均須按他造當事人之人數附繕本），如委任律師提起上訴者，
應一併繳納上訴審裁判費。
中　　華　　民　　國　　111 　年　　5 　　月　　19　　日
                                書記官　潘豐益
附表：
編號  不動產名稱（均坐落屏東縣）   應有部分 備註   1   林邊鄉竹林段595地號土地     1/15    2   林邊鄉竹林段621地號土地     1/15    3   林邊鄉竹林段622地號土地     1/15    4   新埤鄉新華段118地號土地     全部    5   南州鄉三千段713地號土地     全部    6    新埤鄉新華段24建號建物     全部